【裁判字號】    99,台上,1452
【裁判日期】    990311
【裁判案由】    違反證券交易法
【裁判全文】
最高法院刑事判決            九十九年度台上字第一四五二號
上  訴  人  甲○○
選任辯護人  曾冠棋律師
            薛西全律師
            吳建勛律師
上  訴  人  乙○○
選任辯護人  陳錦隆律師
上列上訴人等因違反證券交易法案件，不服台灣高等法院高雄分
院中華民國九十八年六月四日第二審更審判決（九十七年度金上
重更(一)字第一號，起訴案號：台灣高雄地方法院檢察署九十二年
度偵字第一一九六二號），提起上訴，本院判決如下：
    主  文
原判決關於甲○○、乙○○部分均撤銷，發回台灣高等法院高雄
分院。
    理  由
本件原判決認定上訴人甲○○、乙○○有如其事實欄所載之犯行
，而撤銷第一審該部分之科刑判決，改判仍論處甲○○、乙○○
共同已依證券交易法發行有價證券公司之董事，以直接方式，使
公司為不利益之交易，且不合營業常規，致公司遭受損害罪刑，
固非無見。
惟查：(一)、被告以外之人於審判外之言詞或書面陳述，除法律有
規定者外，不得作為證據，刑事訴訟法第一百五十九條第一項定
有明文。而所謂法律有規定者，即包括同法第一百五十九條之一
至同條之五所規定傳聞證據具有證據能力之例外情形。故如欲採
被告以外之人於審判外之言詞或書面陳述為證據時，須符合法律
所規定之例外情形，方得認其審判外之陳述有證據能力，並於判
決中說明其符合傳聞證據例外可信之情況及心證理由，否則即有
違證據法則及判決不備理由之違法。本件原判決採納卷附相關寶
成建設股份有限公司（下稱寶成建設公司）投資循環、取得或處
分資產處理程序、董事會議事錄、振盛營造股份有限公司（下稱
振盛營造公司）資產負債表等各證據資料內容，資以認定上訴人
等犯罪之論據之一（見原判決第七頁第六、七行、第十六頁(3)、
第二十頁第一行以下）。理由內先說明上揭證據資料，上訴人等
及其辯護人於原審審理時爭執其證據能力，繼謂該具傳聞證據性
質之證據，無違法取證之不適當情形，以之作為證據使用為適當
，依刑事訴訟法第一百五十九條之五之規定，得為證據等旨（見
原判決第五頁第五行以下），除有判決理由矛盾之可議外，就上
揭屬傳聞證據之書面陳述是否具證據能力，未敘明其理由，遽採
為判決基礎，併有理由不備之違法。(二)、有罪之判決書，須將認
定之犯罪事實詳記於事實欄，然後於理由內逐一說明其所憑之證
據及其認定之理由，以使事實與理由兩相一致，方為合法。倘事
實欄已有敘及，而理由內未加說明，為理由不備，理由內已為說
明，而事實欄無此記載，則理由失其依據，其判決當然違法。又
有罪之判決書，對被告有利之證據不採納者，應說明其理由，為
刑事訴訟法第三百十條第二款所明定。故有罪判決書對於被告有
利之證據，如不加採納，必須說明其不予採納之理由，否則即有
判決不備理由之違法。本件依原判決之記載，甲○○、乙○○始
終否認有其事實欄所載以非常規交易使寶成建設公司與其關係企
業為不利益交易之犯意聯絡，於民國九十年四月十九日，違背所
載處分資產之規定，未經寶成建設公司承辦部門評估等程序，出
售振盛營造公司一千八百萬股之股權（總價款新台幣〈下同〉二
億七千萬元）予關係企業和億、貝爾及萬友等三家投資公司；繼
於同年十一月三十日，變更上揭股權買賣契約之總價款為二千七
百萬元，免除和億等三家公司應給付尾款二億四千三百萬元之義
務，並將原應收尾款，於該年度終了時，悉數轉列投資損失，致
寶成建設公司受有重大損害等犯行。甲○○並辯稱係乙○○於董
事會中告知，已經財務部門評估及徵詢會計師認可行，始同意出
售振盛營造公司股權，嗣財務部門告知振盛營造公司股票淨值大
幅滑落，和億等公司不願購買，方同意減讓出賣價金等語。原判
決則以證人即勤業會計師事務所會計師郭麗園於第一審之證詞及
卷附董事會議事錄之結論為據，認定上訴人等未經過寶成建設公
司相關部門評估、建議，亦未徵詢專業會計師意見，即擅斷決定
振盛營造公司股權買賣及大幅減價等不合營業常規之犯行。但(1)
就甲○○如何就上揭犯行與乙○○有犯意之聯絡及行為分擔，於
理由內未說明其所憑之論據及認定之理由，遽謂渠等均為董事且
參與董事會，彼此間有犯意聯絡及行為分擔，論以共同正犯（見
原判決第二四頁(九)、第二七頁第六、七行），已有理由不備之違
法。(2)除卷附董事會議事錄外，上揭股權買賣及大幅減價等事項
，究否經寶成建設公司相關部門為文書或言詞之評估、建議，致
上訴人等採信為決議，與判斷甲○○上揭之辯解是否可採，非無
關聯。乃原判決未為詳求，遽以「董事會議事錄僅係區區結論一
紙，其餘均付之闕如」，即推論應係上訴人等擅斷行事（見原判
決第十八頁第九行以下），而執為上訴人等不利之認定，自嫌速
斷。(3)稽之卷內資料，證人陳嘒襄於第一審證稱：九十年十一月
間其確有就變更寶成建設公司與和億等公司簽署之股權買賣契約
內容徵詢郭麗園，並表明四月間買賣振盛營造公司股權，期間因
振盛營造公司之淨值有變動，徵詢郭麗園應為如何之處理，經郭
麗園表示公司價格變動乃屬常見，甚而提醒如尾款無法回收即在
報表上認列損失等旨（見第一審卷(五)第四０二頁），卷附勤業會
計師事務所九十一年四月二十三日函文亦載稱：「三是項交易原
於九十年度上半年認列處分利益約三千二百萬元，嗣後變更交易
價格，公司（寶成建設公司）基於交易實質原則，依本會計師之
建議，將價格調整數作為原處分損益之調整，因此九十年度認列
處分損失約二億一千一百萬元」（見第五五五六號偵查他卷第六
六頁），乙○○亦證稱：係經陳嘒襄告知，會計師建議如振盛營
造公司股價滑落，造成原出賣價金無法收回，可以調降價格之方
式列為業外損失，始於董事會提議（見第一審卷(五)第四一０頁，
原審更(一)卷(二)第一０六頁）。如果均無訛，乙○○似透過陳嘒襄
就系爭股權買賣及其後大幅減價等事宜徵詢郭麗園之專業意見，
上揭證詞及函文似屬對上訴人等有利之證據，原判決未敘明何以
不足採為有利於上訴人等之理由，遽採郭麗園未經乙○○徵詢之
證詞而為不利於上訴人等之認定，有判決不備理由及證據調查未
盡之違法。另同案被告林勝源涉案部分，業經原判決改判無罪確
定，惟理由欄仍說明關於林大鈞召開董事會解除前揭買賣契約等
情，乃因財政部證券暨期貨管理委員會（現改為行政院金融監督
管理委員會證券期貨局）針對本案調查後，所為掩飾「被告等三
人」不法行為之措施等旨（見原判決第二四頁第八行以下），亦
有違誤。上訴意旨執以指摘原判決該部分不當，非無理由，應認
原判決該部分仍有發回更審之原因。
據上論結，應依刑事訴訟法第三百九十七條、第四百零一條，判
決如主文。
中    華    民    國  九十九  年    三    月   十一   日
                      最高法院刑事第十一庭
                          審判長法官  石  木  欽
                                法官  洪  佳  濱
                                法官  韓  金  秀
                                法官  段  景  榕
                                法官  周  煙  平
本件正本證明與原本無異
                                      書  記  官
中    華    民    國  九十九  年    三    月   十八   日
                                                      K

司法院資訊處製作；財團法人民間司法改革基金會備份。
